【裁判字號】    92,易,916
【裁判日期】    921016
【裁判案由】    違反著作權法
【裁判全文】
臺灣臺北地方法院刑事判決                          九十二年度易字第九一六號
    公  訴  人  臺灣臺北地方法院檢察署檢察官
    被      告  達美航空餐旅培訓股份有限公司
    兼  代表人  甲○○  男  三十二歲(民國五十九年十二月十四日生)
    共      同
    選任辯護人  王鳳安律師
                周奇杉律師
                黃慧婷律師
右列被告因違反著作權法案件，經檢察官提起公訴（九十一年度偵字第一０七四九、
二五二一三號），本院判決如左：
    主  文
達美航空餐旅培訓股份有限公司法人其代表人因執行業務，意圖銷售而擅自以重製之
方法侵害他人之著作財產權，科罰金新臺幣拾萬元。扣案面試英文教材共貳佰陸拾
肆本均沒收。
甲○○法人之代表人，因執行業務，連續意圖營利而以重製之方法侵害他人之著作財
產權，處有期徒刑陸月，如易科罰金，以佰元折算壹日。扣案面試英文教材共貳佰
陸拾肆本均沒收。
    事  實
一、甲○○係設於臺北市○○街二十四之四號五樓達美航空餐旅培訓股份有限公司（
    以下簡稱達美公司）之負責人，從事航空勤務資訊之諮詢顧問、技藝訓練等業務
    。明知「空服員地勤航空英語面試經典」一書，係由己○○（筆名劉平）與ROMA
    N REYES YAMSUAN於民國八十七年間共同創作，享有著作財產權之語文著作，非
    經己○○、ROMAN REYES YAMSUAN之同意或授權，不得擅自重製或改作。竟意圖
    營利，並基於概括犯意，自八十八年間起，於其教學培訓人員所用之「面試英文
    教材」內，抄襲上開著作，而連續擅自重製上開書之章節編排與內容，並明知該
    教材為擅自重製之侵害著作權之書籍，在所營位於上開地點之「達美航空人培訓
    機構」內，作為授課用教材，連續交付予不特定之繳交學費受教學員，以此等方
    式侵害己○○與ROMAN REYES YAMSUAN之著作財產權。迄至九十一年四月二十二
    日十六時十分許，為警持本院所簽發搜索票在前述處所查獲，並扣得前開擅自重
    製「面試英文教材」一書共二百六十三本。然甲○○於偵查中仍不知警惕，承前
    概括犯意，復以「達美航空英文培訓機構」名義，重製前述「面試英文教材」售
    予學員，為己○○委託友人吳蓉芳於九十二年三月十五日，在甲○○經營之前揭
    培訓機構報名補習購得。
二、案經被害人ROMAN REYES YAMSUAN委請被害人己○○訴請臺北市政府警察局中正
    第一分局報告臺灣臺北地方法院檢察署檢察官偵查起訴。
    理  由
一、訊據被告甲○○對其為達美公司負責人，且其印製發行之「面試英文教材」與與
    告訴人己○○與ROMANREYES YAMSUAN享有「空服員地勤航空英語面試經典部分雷
    同一事直承不爭，惟矢口否認有侵害著作權犯行，辯稱：「面試英文教材」係丁○○所營岳納珊公司於八十七年使用，後該公司與伊所營達美公司合作，岳納珊
    公司加盟達美公司，系爭書籍係丁○○交付磁片，由伊印行供學員，不知係抄襲
    ；且原作者為丙○○並非告訴人，應係告訴人重製云云。然查：
（一）右揭事實，業據告訴人己○○於偵審中及告訴代理人張致祥律師於警訊及偵查
      中指訴甚詳，而告訴人與ROMAN REYES YAMSUAN共同創作系爭語文著作，有空
      服員地勤航空英語面試經典手稿及成書各一份附卷可稽。參以該書兼有中、英
      文內容，而英文著述為多且重，且手稿所繕寫中、英文筆跡不盡相同，至授權
      書內容可經告訴人以英文告知說明後，再由ROMAN REYES YAMSUAN簽名亦無不
      可，被告辯護人以ROMAN REYES YAMSUAN為外國人何能創作中文著作並知悉中
      文授權書文義云云，要屬無稽。
（二）參諸告訴人著作物之架構為七大主題，LESSON2 LEISURE LIFE、LESSON3 PERS
      ONALITY、LESSON4 EDUCATION、LESSON5 WORKING EXPERIENCE、LESSON6 OUIC
      K RESPONSE、LESSON7 REASON FOR BEING A FLIGHT ATTENDANT（F.A.）OR GR
      OUND STAFF（G.S.），上述各課的內容依序為範例回答（SAMPLE ANSWERS）、
      面談求生技巧（ASKING SURVIVAL QUESTIONS）、聽力與面談的表達（LISTENI
      NG＆SPEAKING）、幽默魔術盒（HUMOR EXPRESSION）、習作、測驗等六大單元
      ，被告之面試英文教材ALESSON2至LESSON7，標題文字完全相同，而各課內容
      亦為範例回答（SAMPLE ANSWERS）、面談談全壘打（A HOME- RUN INTERVIE）
      ）、聽力與口語能力（LISTENING＆SPEAKING）、測驗等細目相互一致，且內
      文之中英文之例句、翻譯、補充字彙、叮嚀事項雷同者幾為通篇，可見被告之
      書籍確與告訴人之書實質近似。佐以被告書籍第一百九十二頁同與告訴人之書
      確有接觸告訴人之著作無誤。按諸語文著作之特性，其擅自重製即所謂之抄襲
      ，須衡量有無「接觸」及「實質相似」，並不以百分之百相同為必要，換言之
      ，語文著作之重製，無非係「有形之重複製作」，不須完全百分之百相同，兩
      著作之間，若有實質近似或實質相似之情形者，即屬於重製之範圍。而所謂實
      質近似，並非必須達到逐字相同，否則抄襲或剽竊者將很容易以些微之異動來
      規避法律之制裁（最高法院八十一年度台上字第三○六三號判決意旨參照）。
      被告之面試英文教材顯然抄襲告訴人書籍一事，至為顯然。
（三）證人丙○○於本院交互詰問中結證稱曾於丁○○之岳納珊公司處工作，未曾編
      寫教材，更無領取編輯費，只曾經提供考取航空公司面試之相關例句及回答內
      容磁片予丁○○等情（見本院九十二年十月二日審判筆錄），並有其庭呈之資
      料可查，參諸丙○○證承三重商工畢業後，八十七年始自輔大德語系取得學位
      ，僅有打工經驗一情（同前審判筆錄），其學經歷焉能著述航空人員面試書籍
      。被告執以其所出版面試英文教材中，有以丙○○為資料之範例、磁片七張與
      存檔紀錄及岳納珊公司股東詹淑卿所提供之丁○○所給該公司帳冊影本，記載
      八十七年二月支付丙○○教材著作一萬元、八十七年四月英文面談編製製費一
      萬八千元，而認丙○○為原作者。然經核面試英文教材丙○○之姓名、年籍、
      電話資料與卷附上開丙○○提供丁○○之自我應試資料相同（見該資料第二頁
      以下），此部分均在被告書中LESSON 1部分，並非告訴人之告訴範圍，而資料
      其他部分之內容既與被告之書不同，數量又遠不及十分之一；而磁片存檔日期
      或有八十五年或八十七年，均非丙○○能力所能及已如上述，且WORD文件檔案
      之作者及存檔時間，依一般使用電腦經驗，所謂之「作者」，乃係WORD程式被
      授權人編輯之意，而被授權人可在該程式安裝時自行輸入，並非代表創作人，
      至於時間可以隨意調整，亦眾所周知，二資料均可任意於電腦中置換；丙○○
      對曾領取英文教材費再三否認，證人丁○○對究否支出亦不付追憶（見本院九
      十二年八月十五日訊問筆錄），加之其稱岳納珊公司八十七年初經營不佳之窘
      況（見本院九十二年七月十四日訊問筆），該帳冊既係供予其他公司股東瞭解
      公司營收狀況，所為登載有無弭平公司支出，亦未可知，以上均不足為丙○○
      為作者之佐證。衡情丙○○若確為原創者，何以堅不承認，又為何坐令告訴人
      使用，此與常理不合。另告訴人書籍之編纂，係依其多年工作及教學經驗彙集
      而成於八十七年十一月付梓出版，經其指述在卷（見本院九十二年七月十四日
      訊問筆錄），自為逐次累積歷年相當資訊編纂，何況八十七年以前，確已有大
      臺北電話八碼及捷運系統，告訴人當可更新輯入，被告既不能證明著作者為何
      人，且接觸告訴人著作一事，詳如上述，辯護人以被告書中部分內容如欠缺臺
      北捷運之描述、八碼電話等，顯較告訴人書籍內容為舊，自非抄襲告訴人云云
      ，亦為倒果為因，無足憑信。證人丙○○所證，自屬可取。
（四）再證人丁○○於本院結證稱其為岳納珊公司負責人，於八十六年十二月成立，
      八十七年一月一日正式營運，然未提供教材，僅為諮詢，因營運不佳，經人介
      紹於八十七年十月加盟達美公司，並釋股由達美公司投資，同年十二月十三日
      簽約，八十八年一月一日改以達美公司名義營運，但因雙方有摩擦、招生亦不
      順，八十八年三月底不希望與達美公司再合作，遂結束岳納珊公司。未曾交付
      面試英文教材磁片七張、亦未提供任何教材等語（見本院九十二年七月十四日
      訊問筆錄），並有加盟合約書及投資入股合約書一紙存卷可考。證人戊○○、
      乙○○分為被告之妻及公司員工，所為面試英文教材及磁片係丁○○編寫並交
      付之證詞，不免迴護，殊難遽採。另磁片七張存取細目可以更改，如前所析，
      存取之文件檔案內容，亦能事後重新增刪修減，而被告以持有岳納珊公司加盟
      前之廣告單，上有該公司海鷗圖樣，亦得輕易附加於檔案中，故自該磁片列印
      出印有岳納珊公司海鷗圖案之面試英文教材，是否足為證人丁○○交付系爭教
      材磁片之佐據，誠堪生疑。抑有進者，經營補教事業，除完善之師資外，教材
      選取與編輯，尤為重要，莫不極力蒐集教學資料，以被告自八十六年起即經營
      航空補教事業，面對分食市場大餅之同業競爭，各家使用教材焉能不知，姑不
      論被告之教材是否由岳納珊公司獲取，雙方合作期間既晚於告訴人出版之八十
      七年十一月，若謂被告就所用教材雷同於告訴人毫無所悉，孰能置信？遑論告
      訴人書籍早經在外販售發行，被告就其面試英文教材與告訴人相同一事，自應
      知之甚詳。
（五）補習班與學生間之契約關係，教材部分為買賣，補教師資上課部分則有人之服
      務提供之無名契約性質，而為混合契約，被告以面試英文教材供給學生使用，
      自屬其經營補習班營利販售教材行徑，辯護人辯稱該教材並未標價非屬販售云
      云，委屬無據。又被告雖另提出改版之「面試英文教材」，內容已與扣案教材
      不同，固有該教材附本院卷可考，然告訴人所提出友人吳蓉芳，於九十二年三
      月十五日至被告培訓機構報名繳費及所領教材，有繳費收據、面試英文教材（
      均外置於證物袋）及信用卡繳款帳單附本院卷足佐，其中吳蓉芳之教材封面與
      被告所呈教材封面，均改為「達美航空英文培訓機構」，彩色印刷完全相同，
      但吳蓉芳之教材內容，仍與被告前述遭扣教材全然相同，堪認其確於起訴後仍
      繼續販售該擅自重製之抄襲教材無誤。
（六）此外，並有扣案之面試英文教材二百六十三本足資憑考，承前各節勾稽以觀，
      被告意圖銷售擅自重製告訴人之書籍，並明知為侵害著作權之物，意圖營利而
      販賣交付，而侵害告訴人之著作權至為顯然。其所辯核屬事後避就卸飾之詞，
      顯不可採。本件事證明確，其犯行應堪認定。
二、查被告王永偉係被告達美航空餐旅培訓股份有限公司之代表人，其意圖營利擅自
    重製告訴人之書籍，並販售交付，核其所為，係犯著作權法第九十一條第一項之
    意圖營利而以重製之方法侵害他人之著作財產權罪及修正前第八十七條第二款、
    第九十三條第三款明知為侵害著作權之物意圖營利而交付之罪。檢察官漏未論述
    修正前第八十七條第二款、第九十三條第三款之罪，容有違誤，然起訴之犯罪事
    實已經論及，且與已起訴部分有牽連犯之裁判上一罪關係（詳如後述），基於審
    判不可分，本院自得併予審究。按被告行為後，著作權法於九十二年六月六日修
    正通過，同年七月九日以華總一義字第０九二００一二二七００號總統令公布施
    行，同年月十一日生效，第九十一條第二項意圖銷售擅自以重製之方法侵害他人
    之著作財產權罪，修正為同條第一項之意圖營利而以重製之方法侵害他人之著作
    財產權者，其最高刑度刑由六月以上五年以下有期徒刑，修正為五年以下有期徒
    刑，比較新舊法之結果，以新法有利於被告，依刑法第二條第一項前段之規定，
    應適用最有利於被告之新法論處。又第八十七條第二款、第九十三條第三款之罪
    則為新修正之著作權法第九十一條之一第一項「意圖營利而以移轉所有權之方法
    散布著作原件或其重製物而侵害他人之著作權財產權」所涵攝，然此新法之最高
    刑度高於修正前舊法之二年以下有期徒刑，經比較新舊法結果，以舊法之規定較
    有利於被告，依刑法第二條第一項但書規定應適用修正前之著作權法論處。其先
    後多次重製及販售行為，時間緊接，所犯構成要件相同之罪名，顯係基於概括犯
    意反覆為之，應依刑法第五十六條連續犯之規定各以一罪論，並加重其刑。又所
    犯上開二罪間，有方法結果之牽連犯關係，應依刑法第五十五條之規定，從一重
    之著作權法第九十一條第一項之罪處斷。而被告達美公司因其代表人即被告甲○○執行業務，犯著作權法第九十一條第一項之罪，惟因舊法之罰金刑較新法為輕
    ，新舊法比較結果，依修正前著作權法第一百零一條第一項規定，對被告達美公
    司亦科以同法第九十一條第二項之罰金較為有利。爰審酌被告甲○○竊取他人智
    慧結晶供己牟利使用之犯罪動機、手段、對告訴人著作財產權所生危害、查獲後
    猶然再犯暨犯後否認態度等一切情狀，量處如主文所示之刑，並諭知易科罰金之
    折算標準，且對被告達美公司科處罰金。扣案之盜版「面試英文教材」二百六十
    三本及告訴人購得之一本，均為被告所有供犯罪所用之物，應依刑法第三十八條
    第一項第二款宣告沒收。
據上論斷，應依刑事訴訟法第二百九十九條第一項前段、著作權法第九十一條第一項
、修正前之著作權法第九十一條第二項、第一百零一條，刑法第二條第一項、第十一
條前段、第五十六條、第五十五條、第四十一條第一項前段、第三十八條第一項第二
款，罰金罰鍰提高標準條例第二條，判決如主文。
本案經檢察官游儒倡到庭執行職務
中      華      民      國    九十二    年      十      月     十六     日
                                      臺灣臺北地方法院刑事第四庭
                                          審判長法  官    黃雅芬
                                                法  官    黎惠萍
                                                法  官    吳定亞
右正本證明與原本無異。
如不服本判決，應於判決送達後十日內，向本院提出上訴狀。
                                                書記官    張漪蕙
中      華      民      國    九十二    年      十      月     十六     日
附錄本案論罪科刑法條全文
修正前著作權法第九十一條第二項
意圖銷售或出租而擅自以重製之方法侵害他人之著作財產權者，處六月以上五年以下
有期徒刑，得併科新台幣三十萬元以下罰金。
修正前著作權法第一百零一條
法人之代表人、法人或自然人之代理人、受雇人或其他從業人員，因執行業務，犯第
九十一條至第九十六條之罪者，除依各該條規定處罰其行為人外，對該法人或自然人
亦科各該條之罰金。
對前項行為人、法人或自然人之一方告訴或撤回告訴者，其效力及於他方。
修正前著作權法第八十七條第二款
有下列情形之一者，除本法另有規定外，視為侵害著作權或製版權：
二、明知為侵害著作權或製版權之物而散布或意圖散布而陳列或持有或意圖營利而交
    付者。
修正前著作權法第九十三條第三款
有下列情形之一者，處二年以下有期徒刑，得併科新臺幣十萬元以下罰金︰
三、以第八十七條各款方法之一侵害他人之著作權者
著作權法第九十一條第一項
意圖營利而以重製之方法侵害他人之著作財產權者，處五年以下有期徒刑、拘役，或
併科新臺幣二十萬元以上二百萬元以下罰金。


司法院資訊處製作；財團法人民間司法改革基金會備份。
